最高法院刑事判決　　　　　　九十六年度台上字第五八四三號
上　訴　人　甲○○
上列上訴人因違反毒品危害防制條例案件，不服台灣高等法院高
雄分院中華民國九十六年八月三日第二審更審判決（九十六年度
上更(二)字第一八二號，起訴案號：台灣高雄地方法院檢察署八十
九年度偵字第二七一九七、九十年度偵字第二四七八號），提起
上訴，本院判決如下：
    主  文
原判決撤銷，發回台灣高等法院高雄分院。
    理  由
本件原判決認定上訴人甲○○明知甲基安非他命係毒品危害防制
條例第二條第二項第二款所列之第二級毒品，不得販賣及持有，
竟基於意圖營利而販賣第二級毒品甲基安非他命之犯意，於民國
八十九年十一月三十日十五時三十分許，在高雄市前鎮區○○○
路與成功路口，與袁家騏、吳松談妥欲交易之甲基安非他命數
量及價錢後，向綽號「忠哥」之陳泰忠借用車牌號碼六Ｋ－七三
七七號自用小客車，駛往高雄地區某不詳地點拿取甲基安非他命
，欲交付予袁家騏、吳松。嗣於同日十六時三十分許，上訴人
駕駛該車返回凱旋四路與成功路口，未及將甲基安非他命交付予
袁家騏、吳松時，即為警當場查獲而未遂，並在該車內副駕駛
座腳踏板處扣得其所有以茶葉鋁箔袋包裝之甲基安非他命五包（
驗前計毛重五０三九．九公克，驗後計毛重五０三九公克）等情
。因而撤銷第一審判決，改判論處上訴人販賣第二級毒品未遂罪
刑，固非無見。
惟查(一)、認定犯罪事實應依證據，為刑事訴訟法所明定，故被告
否認犯罪事實所持之辯解，縱屬不能成立，仍非有積極證據足以
證明其犯罪行為，不能遽為有罪之認定，亦不得以擬制推測之方
法，為判決之基礎。原判決以上訴人否認有販賣第二級毒品甲基
安非他命未遂之犯行，所辯：伊不認識袁家騏、吳松，並未在
案發地與彼二人交談，而係向綽號「忠哥」者借用六Ｋ－七三七
七號自用小客車前往長庚醫院高雄分院探視住院之友人江榮木，
返回原處時為警查獲裝甲基安非他命之茶葉鋁箔袋五袋，原已放
在車上，並非伊所有等語，不足採信。但究竟有何積極證據證明
上訴人在案發地與袁家騏、吳松見面係商談買賣甲基安非他命
之事，並已談妥交易數量及價錢，未詳予調查說明，即以上訴人
並無施用安非他命之行為，扣案之甲基安非他命毛重達五千零三
十九公克之多，顯非供自己施用，而袁家騏、吳松均有施用安
非他命之前科，上訴人與彼等見面後即駕車離去，返回後在車上
被查獲扣案之安非他命等語，推測上訴人確有已與袁家騏、吳
松在查獲地談妥購買安非他命事宜，尚未及交貨即為警查獲，而
為有罪之認定，難謂允當。(二)、證據雖已調查，而其內容尚未完
全明瞭者，即與未經調查無異，如遽行判決，仍屬應於審判期日
調查之證據未予調查。原判決引述證人即查獲本案之員警顏浡宇
（原名顏振裕）於偵查中證稱：「有線民向我們提出檢舉袁家麒
向被告接洽毒品之事，我們從屏東跟蹤該車到高雄，在成功路、
凱旋路口，看見袁家麒、吳松與另一人……一起下車站在車後
，被告即從對面超商走向他們三人，談了二、三分鐘後，……被
告就將車開走，往旗津方向行駛，我們要跟蹤，因要轉來不及
，就放棄跟蹤，繼續在超商外埋伏，經過一個小時後，被告將車
開回來，我們……在車上右前座腳踏板上查獲五包茶葉袋，……
發現是（甲基）安非他命。」於原審證稱：「有人檢舉我們就到
屏東勘查地形，剛好有一部車子（六Ｋ－七三七七）出來，我們
就跟蹤到凱旋路與成功路口，……車上的人下車到對面超商，有
人出來跟這批人講話，後來有一個人就進入車上，車子就開走往
旗津方向走，我們尾隨大約五分鐘就沒有看到車子，就馬上折返
到超商附近等，之後那輛車子回來我們上前臨檢，在車上查扣到
如扣押物品清單所示之物品……」等語。而認定袁家麒、吳松
確係在查獲地點與上訴人商談購買甲基安非他命事宜，嗣後上訴
人向「忠哥」借車前往拿取甲基安非他命返回查獲地點，未及交
付，即為警查獲。然卷查原審法院上訴審審理中顏浡宇證稱：「
我們接獲線報屏東的工廠有毒品，我們是在屏東鐵工廠跟監到凱
旋路的查獲地點，……他們走到超商那裏和甲○○談話。」「（
你有聽到他們的談話內容？）沒有，看到甲○○開他們的車離開
，……把車開去那裡不知道……」、「（事後你們是否有再到鐵
工廠查緝？）有的，有查獲四個人及一些毒品。」楊志旺證稱：
「線報那邊有毒品，……我們看到鐵工廠有人開車出來，我們就
跟監到高雄查獲地點，跟監時候甲○○並沒有在車內，他是來到
現場和車內的人交談之後再開那部車離開的……」「（你們是否
有看到被告取毒的行為？）是沒有看到」「（被告是否有和車上
的人談話？）有談話，但距離很遠談話內容沒有聽到」各等語（
原審法院上訴審卷第五十五頁至五十八頁）。準此，則承辦本案
之員警顏浡宇、楊志旺等所接到之線報，究係袁家麒與上訴人接
洽毒品之事，還是屏東的鐵工廠有毒品，即有欠明瞭，而待查明
。倘係鐵工廠有毒品，上訴人所駕駛查獲有毒品之車子，又係袁
家麒等在查獲地始借上訴人使用，監控之員警，如未聽到上訴人
與袁家麒談話之內容，也未見到上訴人自何處取得安非他命放在
車上，則上訴人案發時與袁家麒等見面之目的為何？是否商談毒
品之交易？扣案之毒品何來？是否為上訴人所有放置在該車上？
亦非全無疑義？此因攸關上訴人有無本件之犯行，自有調查釐清
之必要。原判決對此未詳予審究，遽為上開論斷，尚有未洽。(三)
、原判決事實欄記載，查獲扣案甲基安非他命之六Ｋ－七三七七
號自用小客車，係上訴人向綽號「忠哥」之陳泰忠借用等情。但
於偵查中陳泰忠已否認其綽號為「忠哥」及有將該車借與上訴人
使用，並陳稱：該車於八十九年八月二十日已被蔡宏圖開走等情
。上訴人亦供稱：車子不是向陳泰忠借的。證人顏浡宇亦當庭指
證稱：駕駛該車到現場之人非陳泰忠等情（八十九年度偵字第二
七一九七號影印卷第二十七頁背面、二十八頁正面、三十頁背面
）。原判決此部分事實認定尚與卷存資料不盡相符，亦有可議。
上訴意旨指摘原判決不當，非無理由。按第三審法院應以第二審
判決所確認之事實為判決基礎，刑事訴訟法第三百九十四條第一
項前段定有明文。原判決上述之違背法令，影響於事實之確定，
本院無可據以為裁判，仍應將原判決撤銷，發回原審法院更為審
判。
據上論結，應依刑事訴訟法第三百九十七條、第四百零一條，判
決如主文。
中　　華　　民　　國　九十六　年　 十一 　月　　一　　日
                      最高法院刑事第一庭
                          審判長法官  董　明　霈
                                法官  林　茂　雄
                                法官  張　祺　祥
                                法官  呂　永　福
                                法官  賴　忠　星
      本件正本證明與原本無異
                                      書  記  官
中　　華　　民　　國　九十六　年　 十一 　月　　八　　日
                                                      V
